【裁判字號】    99,簡上,627
【裁判日期】    991028
【裁判案由】    妨害名譽
【裁判全文】
臺灣板橋地方法院刑事判決             99年度簡上字第627號
上  訴  人
即  被  告  丙○○
選任辯護人  王和屏律師
上列上訴人即被告因妨害名譽案件，不服本院簡易庭中華民國99
年4 月16日99年度簡字第1220號所為第一審判決（聲請簡易判決
處刑書案號：98年度偵續字第397 號）提起上訴，本院管轄之第
二審合議庭判決如下：
    主  文
上訴駁回。
    事  實
一、丙○○與其胞姐丁○○前因家庭事務糾紛素有嫌隙，詎丙○○竟意圖散布於眾，基於妨害丁○○名譽之犯意，於民國97
    年7 月8 日15時許，在址設臺北縣永和市○○○路○ 段2 號
    至20號之天琴社區公共圖書館內，對丁○○、乙○○及其他
    在場住戶聲稱：丁○○「退休是要搶財產」、「有竊盜被起
    訴，你們要小心點，不要和她作朋友」、「她有去看精神科
    ，醫師名叫毛衛中」等語，當眾指摘、傳述足以詆毀貶損丁○○名譽之情事。
二、案經丁○○訴請板橋地方法院檢察署（下稱板橋地檢署）檢
    察官偵查後聲請簡易判決處刑。
    理  由
一、有關證據能力之說明：
(一)按被告以外之人於審判外之言詞或書面陳述，除法律有規定
    者外，不得作為證據；又被告以外之人於審判外之陳述，雖
    不符合同法第159 條之1 至第159 條之4 之規定，但經當事
    人於審判程序同意作為證據，法院審酌該言詞陳述或書面陳
    述作成時之情況，認為適當者，亦得為證據。當事人、代理
    人或辯護人於法院調查證據時，知有第159 條第1 項不得為
    證據之情形，而未於言詞辯論終結前聲明異議者，視為有前
    項之同意，刑事訴訟法第159 條第1 項及第159 條之5 分別
    定有明文。本件檢察官、被告及其辯護人於本院審理中，就
    本判決所引用審判外之言詞或書面陳述，被告及其選任辯護
    人除爭執以下證人乙○○於警詢及偵查中所為之陳述無證據
    能力外（本院卷第29頁），就本判決所引用之其餘言詞或書
    面陳述，被告及辯護人迄本院審判期日言詞辯論終結前，未
    聲明異議而不予爭執。本院審酌其餘證據資料製作時之情況
    ，尚無違法不當及證明力明顯過低之瑕疵，亦認為以之作為
    證據應屬適當，揆諸前開規定，爰依刑事訴訟法第159 條之
    5 規定，認本件檢察官所提傳聞證據資料均有證據能力。
(二)證人乙○○於偵查中向檢察官所為陳述之證據能力：
    按被告以外之人於偵查中向檢察官所為之陳述，除顯有不可
    信之情況者外，得為證據，刑事訴訟法第159 條之1 第2 項
    定有明文。查證人乙○○於98年5 月5 日、7 月27日偵查中
    ，係向檢察官說明本件案發時被告丙○○如何指摘告訴人丁○○之情形；證人陳述過程均經全程錄影，未見違法取供及
    外力干擾情事，就偵查筆錄製作之原因、過程及其功能等加
    以觀察其信用性（最高法院96年臺上字第3070號判決參照）
    ，並無顯不可信之情況；況證人於本院審判中，亦經被告及
    其辯護人進行詰問，而給予被告行使對質詰問權之機會。是
    上開證人乙○○於偵查中向檢察官先後所為之陳述，均認有
    證據能力。
(三)證人乙○○於警詢時所為陳述之證據能力：
    按被告以外之人於檢察事務官、司法警察官或司法警察調查
    中所為之陳述，與審判中不符時，其先前之陳述具有較可信
    之特別情況，且為證明犯罪事實存否所必要者，得為證據，
    刑事訴訟法第159條之2定有明文。查證人乙○○於99年10月
    14日本院審理中證稱：被告一進來就罵，當時我們有三個人
    ，我印象最深刻是被告說「她（指告訴人）有偷竊行為，你
    們這些朋友要小心，她有去看精神科」，被告進來之前罵了
    什麼話，我沒有印象等語（本院卷第70頁），出現簡略及忘
    記等情，而與證人先前於98年3 月15日警詢證述之實質內容
    不符（警詢內容詳下述，見偵卷二第12頁）。本院審酌證人
    係案時在場，且與告訴人、被告皆係上開社區住戶，復與被
    告毫無嫌隙仇恨，是證人於警詢所言，應具有可信之特別情
    況；且證人於警詢證述被告指摘告訴人之言詞，亦為本件被
    告妨害告訴人名譽之主要待證事實，為證明犯罪存否所必要
    ，是證人乙○○於警詢所為之陳述，應有證據能力。
二、本院得心證之理由：
(一)訊據被告丙○○矢口否認上開犯行，並於本院審理中辯稱：
    我於97年7 月8 日下午3 點多應該是在家裡，當天中午我在
    臺北市○○路的三軍總醫院照X 光，當時我先生甲○○有陪
    我去醫院，印象中診斷到一點多，因為我需要醫生開英文的
    診斷證明書，所以醫生全部看診完畢之後才開診斷證明書，
    當時因為時間很晚了，後來開車去附近吃午餐，回家的時間
    我已經記不清楚，不過當天並沒有遇到丁○○，我從廣州回
    來沒有幾天有遇到丁○○，但是時間是在看診之前，是在社
    區的閱覽室遇到她云云（本院卷第20頁）；辯護人則辯以：
    本件告訴期間已經經過，告訴並不合法，又被告在偵查中就
    陳述其於97年6 月26日從廣州回臺灣，被告應是97年7 月1
    日或2 日遇到告訴人，地點是在天琴社區的閱覽室，時間是
    中午十二點半左右，且被告不可能對告訴人講述上開不實言
    論等語（本院卷第28、29頁）。經查：
１、本件被告丙○○於97年7 月8 日15時許，在上開天琴社區公
    共圖書館內，對丁○○、乙○○及其他在場住戶聲稱：丁○○「退休是要搶財產」、「有竊盜被起訴，你們要小心點，
    不要和她作朋友」、「她有去看精神科，醫師名叫毛衛中」
    等情，業據證人即告訴人丁○○於警詢及偵查中證述甚詳（
    偵卷二第8 至10頁、偵卷三第21、22頁），核與當時在場聽
    聞之證人乙○○於警詢、偵查及本院審理中之證述情節並無
    扞格（偵卷二第11至13、18、19頁，偵卷三第21、22頁）。
    是告訴人指述被告確有以上開言語，當眾指摘、傳述足以詆
    毀貶損告訴人名譽等情，自堪採信。
２、證人即被告配偶甲○○於本院99年10月14日本院審理中雖證
    稱：97年7 月8 日那天我記得太太丙○○要去三軍總醫院作
    腿部骨折後的追蹤檢查，因為要入境美國，所以要開立英文
    診斷證明書，所以我陪她去，那天看完門診拿藥後，大約是
    下午1 點多，接著我就陪她去吃飯，我記得當天在水源市場
    附近的「飛天麻辣鍋」吃飯，是自助式吃到飽的，所以吃了
    2 個小時，回到家的時候將近下午4 點，4 點之後沒有怎麼
    樣，就待在家裡，當天回家之後丙○○沒有下樓和告訴人發
    生爭執等語（本院卷第74至76頁）。惟查：
 (1)被告於本院審理中辯稱：我於97年7 月8 日下午3 點多應該
    是在家裡，當天中午我在臺北市○○路的三軍總醫院照X 光
    ，當時我先生甲○○有陪我去醫院，印象中診斷到下午1 點
    多，因為我需要醫生開英文的診斷證明書，所以醫生全部看
    診完畢之後，才開診斷證明書，當時因為時間很晚了，後來
    開車去附近吃午餐，回家的時間我已經記不清楚等語（見前
    揭筆錄）；是證人甲○○證稱於99年10月14日下午開車載送
    被告返家之時點，係當日接近下午4 點一節，顯係證人根據
    其用餐及開車所需時間自行估算，尚非精確數據。
 (2)證人乙○○於警詢時證稱：我認識丁○○，她是我鄰居，我
    知道丙○○是丁○○的妹妹，並未交談過，所以不熟識，跟
    她沒有仇恨，丁○○於97年7 月8 日15時許，在天琴社區（
    永和市○○○路○ 段2 號至20號) 的公共圖書館遭丙○○妨
    害名譽，我當時在場與丁○○聊天，突然丙○○就走過來指
    責丁○○說：「有竊盜被起訴，你們( 在場鄰居) 要小心點
    ，不要和他作朋友，小心他會偷你們的東西」、「他有去看
    精神科，醫師姓名叫毛衛中」等言論，並指責我說為什麼沒
    有跟她（丙○○）媽媽打招呼，丙○○辱罵丁○○的詳細原
    因我不清楚，我只知道她們姐妹處得不好，我也不清楚丙○○是否還有向他人傳述辱罵丁○○之言論等語（偵卷二第12
    頁）；且核與證人乙○○於98年5 月5 日、7 月27日偵查中
    及99年10月14日本院審理中之證述情節相符（偵卷二18、19
    頁，偵卷三第21、22頁，本院卷第69至73頁）。
 (3)綜上，衡諸常理，證人乙○○與被告於案發前既無宿怨仇恨
    ，自無誣陷被告之必要；且證人迭於偵查及本院審理中，就
    其親身聽聞事發當時情形多次作證，且經交互詰問之檢驗，
    應屬可信。又被告於案發當日雖於三軍總醫院看診，惟被告
    所提出之X 光照片上所載時間為97年7 月8 日11時53分53秒
    許（偵卷二第77頁），縱如被告所辯當日直至下午1 時許始
    離開醫院，然與本件被告上開犯行之時間，係發生於當日下
    午3 時許，並無矛盾之處。反之，證人甲○○證述被告係於
    97年7 月8 日下午接近4 點返家，且回家之後並未下樓和告
    訴人發生爭執云云，不惟就返家時間與被告所述矛盾，已論
    述如前，且其證稱被告於98年3 月26日警詢返家後，二人曾
    彼此核對本案確實之發生時間（同前審判筆錄），然核被告
    於98年5 月5 日偵查中仍未能確認案發時間（偵卷二第18頁
    ），證人甲○○亦證稱不確定本案之發生時間（同前審判筆
    錄），自無從其等不確定供、證述，逕認為告訴人所指時間
    有誤，是證人甲○○之證詞，尚不足推翻前開積極證據。從
    而，被告丙○○係於97 年7月8 日15時許，在上址天琴社區
    公共圖書館內，向被害人丁○○指摘、傳述上開不實話語，
    已如前述；是被害人丁○○於98年1 月7 日具狀向板橋地檢
    署提出告訴（見偵卷一第1 、2 頁刑事告訴狀上面之板橋地
    檢署收文章），顯未逾越6 個月之法定告訴期間；是被告及
    其辯護人辯稱本件告訴期間業已經過一節，亦非可採。
３、再按刑法上所謂誹謗，乃指行為人意圖散布於眾，而指摘或
    傳述足以毀損他人名譽之具體事件內容之行為。故行為人如
    已指摘足以損害被害人名譽之具體事件內容，而非僅止於其
    個人之價值判斷或主觀之意見評論，即克成立誹謗行為。查
    被告前揭所述「退休是要搶財產」、「有竊盜被起訴，你們
    要小心點，不要和她作朋友」、「她有去看精神科，醫師名
    叫毛衛中」等語，已涉及告訴人要搶財產、有竊盜前科及有
    精神疾病等具體事件內容，而屬足以損害被害人名譽之具體
    事件，而上開言語，顯足以毀損告訴人名譽。又被告當時犯
    罪之地點係在社區之公共圖書館內，而該公共圖書館祗要是
    社區之住戶皆可自由進出，係處於隨時均可增加人數之情形
    。是以，被告所為，已足以該當刑法誹謗之罪責甚為明確。
(二)綜上所述，被告上開所辯，要屬畏罪卸諉之詞，顯不足採。
    本件事證明確，被告上開犯行應堪認定。
三、核被告丙○○所為，係犯刑法第310 條第1 項之誹謗罪。原
    審以被告犯行明確，適用刑事訴訟法第449 條第1 項前段、
    第3 項、第454 條第2 項，刑法第310 條第1 項、第41條第
    1 項前段，刑法施行法第1 條之1 ，並審酌被告與告訴人係
    姊妹關係，又係同社區之鄰居，遇事不思理性解決，竟以誹
    謗言詞相加，對被害人名譽之損害非微，兼衡其素行、智識
    程度，犯罪之動機、目的、手段、未與告訴人達成和解及被
    告犯罪後否認犯行等一切情狀，而判處拘役20日，並諭知如
    易科罰金，以新臺幣1 仟元折算1 日之折算標準。經核原審
    認事用法並無違誤，量刑亦屬妥適；被告上訴意旨仍執前詞
    ，指摘原審判決不當，核無理由，應予駁回。
四、據上論斷，應依刑事訴訟法第455 條之1 第1 項、第3 項、
    第368 條，判決如主文。
本案經檢察官張瑞玲到庭執行職務。
中    華    民    國    99    年    10    月    28  日
                刑事第十六庭  審判長法  官  王偉光

                                    法  官  魏俊明
                                    法  官  蘇揚旭
上列正本證明與原本無異。
不得上訴。
                                    書記官  李郁禎
中    華    民    國    99    年    10    月    29    日
附錄本案論罪科刑法條全文：
中華民國刑法第310 條（誹謗罪）
意圖散布於眾，而指摘或傳述足以毀損他人名譽之事者，為誹謗
罪，處1 年以下有期徒刑、拘役或5 百元以下罰金。
散布文字、圖畫犯前項之罪者，處2 年以下有期徒刑、拘役或1
千元以下罰金。
對於所誹謗之事，能證明其為真實者，不罰。但涉於私德而與公
共利益無關者，不在此限。

司法院資訊處製作；財團法人民間司法改革基金會備份。
